臺灣高雄地方法院民事判決　九十一年度訴字第三五六一號
　　原　　　告　丙○○
　　訴訟代理人　黃金龍律師
　　被　　　告　丁○○
　　訴訟代理人　何曜男律師
當事人間給付借款事件，本院於民國九十三年八月五日言詞辯論終結，判決如下：
    主    文
被告應給付原告新台幣捌拾捌萬肆仟壹佰玖拾元，暨自民國九十一年十二月十四日起
至清償日止，按年利率百分之五計算之利息。
原告其餘之訴駁回。
訴訟費用由被告負擔十分之九、餘由原告負擔。
本判決第一項於原告以新台幣貳拾玖萬伍仟元供擔保後，得假執行，但被告如以新台
幣捌拾捌萬肆仟壹佰玖拾元為原告預供擔保，得免為假執行。
原告其餘假執行之聲請駁回。
    事實及理由
一、按訴狀送達後，原告不得將訴變更或追加他訴，但擴張或減縮應受判決事項之聲
    明者，不在此限，民事訴訟法第二百五十五條第一項第三款定有明文。本件原告
    於起訴狀請求判決被告應給付原告新台幣（下同）一百萬元，及自民國（下同）
    八十九年十二月三十一日起至清償日止按年息百分之六計算之利息。嗣於起訴狀
    繕本送達後，於本院準備程序期日，將上開利息部分減縮自起訴狀繕本送達翌日
    起至清償日止按年息百分之五計算，其減縮之部分，應屬減縮應受判決事項之聲
    明，參諸前揭規定，應予准許，合先敘明。
二、原告起訴主張：
  (一)兩造間係朋友關係，被告於八十八年三月間，向原告借款一百萬元，並稱願支付
    利息，借期到八十九年底，原告遂先交付七十萬元現金予被告，嗣再將訴外人林
    湄所簽發，發票日為八十八年四月二十四日、未載受款人、付款人安泰銀行高
    雄分行、票號ΑΗ１７４８３８號、票面金額三十萬元之支票背書轉讓予被告，
    後該支票屆期提示雖遭退票，惟因被告與其友人甲○○本即合夥欲向林湄購買
    房屋，即持該林琇媚所開立之支票抵銷欲向其購買房屋之價金三十萬元，故原告
    共計借款予被告一百萬元。被告則交付以其名義簽發，發票日八十九年十二月三
    十一日、未載受款人、付款人台灣土地銀行中正分行、票號ＣＣＡ000000
    0號、票面金額一百萬元之支票予原告收執。被告於借款後，第一個月尚以現金
    二萬元支付利息，惟後即未再付息。原告於八十九年十二月三十一日票期屆滿前
    向被告催討，其均置之不理，原告不得已乃於九十年四月十九日提示付款，惟因
    該支票存款帳戶早於八十八年六月十一日已拒絕往來而遭退票，為此依民法第四
    百七十八條借款返還請求權及票據法第一百二十六條之票款給付請求權，請求法
    院擇一請求權基礎而為判決，並聲明：被告應給付原告一百萬元，及自起訴狀繕
    本送達翌日起至清償日止，按年息百分之五計算之利息，本件願供擔保，請准宣
    告假執行。
  (二)對被告抗辯之陳述：
  １被告抗辯原告交付之一百萬元係投資購買林湄房屋投資款項之辯詞，除與其曾
    於九十年四月二十五日向原告發存證信函，自稱原告僅投資六十萬元，約定四十
    萬元是利潤等內容不符外，被告與其友人甲○○共同投資向林湄購屋，嗣因購
    屋過程產生糾紛，致林湄對被告及甲○○提出刑事自訴，而甲○○則提起民事
    訴訟請求判令林湄交付房屋，於該二訴訟程序中，甲○○已具狀表明購買房屋
    價金係由被告持面額一百萬元支票向原告所調借；另前開刑事案件尚傳訊證人乙
    ○○到庭證稱：兩造間所成立者應為消費借貸關係等語，足顯示被告確曾向原告
    借款無訛。
  ２被告抗辯原告於九十年四月二十三日所發存證信函記載本件借款時間與起訴狀所
    載不同一節，純係律師發存證信函時誤載所致，難就此遽認並無借款之事實存在
    。又被告辯稱原告尚積欠伊十一萬五千八百一十元，雖提出計算書一紙為證，惟
    該筆債務係八十八年五月間，原告請被告之弟整修原告位於高雄縣仁武鄉○○路
    房屋，由被告先代墊整修費用十五萬三千元，經與被告抵銷貨款後，尚積欠其十
    一萬五千八百一十元，惟後已以直銷健康食品寄賣之方式與被告結清該筆款項，
    現已無積欠被告任何費用，被告不得主張抵銷。
二、被告則以：
  (一)八十八年二月間，訴外人林湄因缺款週轉，急欲出售坐落高雄市苓雅區○○○
    路二十巷十四號房地，被告與友人張迦偉決定投資後，因原告亦向被告表示投資
    意願，乃議定由原告投資一百萬元，待該房地轉售後，兩造再依投資比例分配利
    潤。故原告乃交付被告現金七十萬元，並將發票人為林湄，發票日為八十八年
    四月二十四日、付款人安泰銀行高雄分行、票號ΑΗ１７４８３８號、票面金額
    三十萬元之支票背書轉讓予被告，被告為證明被告確有投資一事，乃簽發付款人
    台灣土地銀行中正分行、票號ＣＣＡ0000000號、未載發票日、票面金額
    一百萬元之支票一紙交予原告收執以為憑證，並聲明於兩造共同投資前開房地轉
    賣分配後，原告應將被告所交付之支票返還。詎原告竟擅自於系爭支票上偽填發
    票日期，並進而向銀行提示付款，因該未載發票日之支票乃無效支票，原告偽填
    發票日而為提示，既未完成有效之發票行為，原告自無須負發票人責任。又系爭
    支票票載發票日為八十九年十二月三十一日，依票據法第二十二條第一項規定，
    該票據請求權之時效逾九十年十二月三十一日即完成，原告於九十一年十二月九
    日始起訴請求給付票款，被告自得依民法第一百四十四條第一項規定行使時效抗
    辯權。
  (二)交付金錢之原因眾多，或為買賣、或為贈與，或因其他法律關係而為交付，非謂
    一有金錢交付即推論授受金錢之雙方即屬消費借貸關係，是原告主張兩造間成立
    消費借貸關係，自應由其就此負舉證之責。查原告於九十年四月二十三日發予被
    告之存證信函記載：「台端於八十八年十二月十日向本人諉以臨時調借現款應急
    ，十日為限‧‧‧始將款項交付台端，台端在八十八年十二月二十五日很不情願
    之情形下簽發土地銀行中正分行八十九年十二月三十一日、日期一年長期支票‧
    ‧‧」，與原告九十一年十二月六日之起訴狀所載，被告係八十八年三月間向其
    借款一百萬元，借期到八十九年底等語相較，關於借款日期、期限、利息約定等
    事項，兩者所述有重大差異，足令人懷疑原告所稱借款情節是否實在。況原告所
    交付發票人為林湄、面額三十萬元之支票，屆期提示竟遭退票，被告事實上並
    未取得此款項，此即與成立借貸關係應有金錢交付始生效力之規定不合，至原告
    主張被告曾持該支票向林湄抵銷買賣房屋價款三十萬元一事，因被告加以否認
    ，自應由原告對此負舉證責任。
  (三)另原告曾於八十八年五月十五日間，親簽文件承認尚積欠被告十一萬五千八百一
    十元未還，若其確於八十八年三月間借款一百萬元予被告，豈有再親簽尚積欠被
    告債務之理，又縱認被告確向原告借款，因原告亦積欠被告上開債務，故主張以
    該款項與應反還予原告之金錢相抵銷等語資為抗辯，並聲明求為判決：駁回原告
    之訴，如受不利判決，願供擔保請准宣告免假執行。
四、兩造不爭執之部分：(一)原告曾於八十八年三月間交付七十萬元現金，及將林湄
    所簽發，發票日為八十八年四月二十四日、未載受款人、付款人為安泰銀行高雄
    分行、票號ΑΗ１７４８３８號、票面金額三十萬元之支票背書轉讓予被告，嗣
    該支票經被告屆期提示遭退票。(二)被告收受上開現金及支票後，另以其本人名義
    開立未載受款人、付款人為台灣土地銀行中正分行、票號ＣＣＡ0000000
    號、票面金額一百萬元之支票一紙，交予原告收執，原告並於九十年四月十九日
    提示該支票遭退票之事實，業據原告提出被告所開立之支票、退票理由單影本各
    一紙為證，復為被告所不爭執，自堪信為真。至原告主張被告應返還一百萬元借
    款及遲延利息，則為被告所否認，並以前詞置辯，是本件爭點厥為：(一)原告將前
    合計一百萬元之現金及支票交予被告，其原因關係究為消費借貸亦或投資之法律
    關係？(二)若被告確積欠原告金錢，其對原告是否另有十一萬五千八百一十元之債
    權可主張抵銷？
五、茲將本院判斷結果分析論述如下：
  (一)被告抗辯因原告欲參與投資購屋，始交付一百萬元之情，固據其於本院準備程序
    中陳稱：丙○○於八十八年二月間，與我共同投資購買座落於高雄市苓雅區○○
    ○路二十巷十四號房屋一棟，約定由其投資一百萬元，其並分於同年三月間支付
    現金七十萬元，同年四月間給付三十萬元支票乙紙給我，我則簽發台灣土地銀行
    中正分行之支票乙紙交給丙○○收執，作為日後分配與退還出資之憑據云云（見
    本院九十一年十二月二十四日準備程序筆錄），惟被告因原告於九十年四月十九
    日將其所交付之支票提示遭退票後，隨於同年月二十五日對原告發存證信函，內
    容略載：原告曾匯款六十萬元參與投資，因約定獲利有四十萬元，被告始開立一
    百萬元支票交付等語，有該存證信函一紙附卷可稽，是被告雖以前情置辯，惟對
    原告投資及約定獲利之內容，前後所述已見差異，又兩造就原告投資購買房屋一
    事若確曾達成協議，為釐清彼此權利義務關係且避免日後產生糾紛，本應將各人
    投資之金額、獲利分配等細節行諸於書面文字，始符常情，惟被告於原告給付金
    錢後，除簽發支票一紙交予原告收執外，並無書立任何關於投資內容證明之書面
    資料，為兩造到庭所不爭執，則原告是否曾與被告共同投資購買不動產，已令人
    懷疑。
  (二)又原告係與甲○○共同投資購買林湄所有房屋，並以甲○○名義出面與林湄
    訂定不動產買賣契約之情，據其到庭陳述：我和甲○○有陸續借六百五十萬元給
    林湄，並於八十八年二月五日由甲○○出面與林湄簽立房屋買賣契約書，約
    定八十八年四月五日若林湄未將上揭欠款清償完畢，該屋即歸我和甲○○所有
    等語甚明（見本院九十二年一月十四日準備程序筆錄），雖證人甲○○對原告是
    否參與投資購買房屋等情到庭證稱：當初我以自己名義購買系爭房屋做為投資之
    用，買賣總價約為二千五百萬元，簽約金為六百萬元，我投資約三百萬元、被告
    約投資二、三百萬元，原告有向我說要參加投資該房地產買賣，我向原告說你要
    投資可以，但投資款項要算在被告投資款項部分，不能算在我投資之部分，至於
    原告如何交付投資資金給被告我不清楚，但當時在我公司，原告曾說因為投資房
    屋是以我名義所購買，為給其證明確有投資購買系爭房屋一事，所以由被告開立
    一張支票交付云云（見本院九十二年三月六日準備程序筆錄），惟被告與證人張
    珈偉嗣與林湄因前開購屋事件產生糾紛，林湄對於被告及證人甲○○提出刑
    事自訴，而於本院八十八年自字第四四七號偽造文書等案件中，被告及甲○○除
    始終未表示原告有何共同參與投資買賣林湄前開房屋之情外，其等於該案提出
    與林湄間資金往來明細之答辯狀記載：「甲○○向丁○○借用如附證面額一
    百萬元之支票持向丙○○調借現款一百萬元，再交付予林湄，該紙支票已兌現
    」，有該答辯狀影本一紙存卷可參，復經本院依職權調閱上開刑事卷宗查核無訛
    ；嗣證人甲○○另對於林湄提出請求交付房屋之民事訴訟（本院八十八年訴字
    第九七六號），訴訟進行中，亦於八十八年七月二十三日提出民事準備書狀，並
    於該書狀所附具借款予林湄轉為屋款及支付屋款之明細表載明：上開一百萬元
    係向朋友秀雅（即被告丙○○）調借之房屋款等語，有該準備書狀影本一紙附卷
    足參，並亦經本院依職權調取上開民事卷宗核閱屬實，是證人甲○○於本院中所
    陳原告曾參與投資云云，因明顯與其於前開二訴訟程序中具狀所述內容相悖，已
    難能盡信，況支票屬流通之無因及文義證券，持有支票本身雖無法表彰其票據原
    因關係之事實為何，惟私人間借貸以簽發票據做為借款之憑證，尚符一般民間借
    款習慣，據此，綜合證人甲○○曾於他訴訟中陳述被告向原告借款一事，及被告
    收受金錢後，開立支票交予原告收執較符民間借款常態，而與一般參與投資為求
    慎重會書立書面文件之經驗有違，堪認兩造間所成立者應為消費借貸契約，被告
    交付予原告之支票應係供清償擔保所用。
  (三)至被告雖抗辯原告於九十年四月二十三日發予被告之存證信函所載內容，與原告
    嗣於起訴狀所載借款日期、期限等情均不相符，令人懷疑借款情節是否實在，又
    原告所交付發票人為林湄、面額三十萬元之支票，屆期提示遭退票，被告並未
    取得該筆款項，此即與成立借貸關係應有金錢交付為要件之規定不合云云，惟查
    ：被告對於原告曾於八十八年三、四月間交付一百萬元予伊，伊並因此開立面額
    一百萬元支票交予原告收執之事實並未爭執等情，已如前述，是原告發予被告存
    證信函所述：被告係於八十八年十二月十日向其借款，約定借款期限十日，始開
    立支票交付之內容，雖與事實不符，惟因兩造間確有金錢往來，僅該金錢往來之
    原因究為借款或投資款為爭執之所在，是縱原告欲隱瞞事實真相，應無必要連客
    觀金錢往來日期均加以捏造之理，故原告主張存證信函所載內容係律師發函時誤
    載等情，應屬可採。又被告抗辯原告所交付發票人為林湄、面額三十萬元之支
    票，屆期提示遭退票等情，雖為原告所不爭執，惟被告向原告所調借之一百萬元
    係充作伊與證人甲○○共同向林湄購屋應繳付之價金，且已全數支付完畢之情
    ，業據證人甲○○於他案訴訟程序中陳述明確等情，已如前述，顯見被告與張珈
    偉應有持該遭退票之支票，向發票人林湄主張抵銷三十萬元之買賣房屋價款，
    甲○○始會於他訴訟程序中為前開之陳述，則被告實際上既已透過與林湄債務
    抵銷之方式，行使該支票之權利，尚不得以支票跳票未實際收到金錢為由，抗辯
    消費借貸契約不生效力。
  (四)按兩造互負債務，而其給付種類相同，並均屆清償期者，各得以其債務，與他方
    之債務互為抵銷，民法第三百三十四條第一項前段定有明文。本件被告辯稱原告
    曾於八十八年五月十五日間，親自簽名承認積欠伊十一萬五千八百一十元未清償
    之事實，據其提出計算書一紙為證，復為原告所不爭執，自堪信為真實。惟原告
    坦承積欠被告債務，與被告是否對原告另負債務，兩者間應無任何關連存在，故
    被告以此抗辯原告應未於同年三月份出借一百萬元予伊，否則不至於於同年五月
    間即坦承另積欠伊債務之辯詞，尚難令人採信，況據原告所述，其出借一百萬元
    之期限為一年，故在借款期限屆止前，其坦承另對被告負擔債務等情，尚屬正常
    ，並無任何值得懷疑之處。至原告另主張前開積欠被告之債務已清償完畢等情，
    雖據其到庭陳稱：該筆款項係伊請被告之弟整修位於高雄縣仁武鄉○○路房子，
    並由被告先代墊整修費用，經與被告抵銷貨款後，尚積欠其十一萬五千八百一十
    元，然後已以直銷健康食品寄賣之方式與被告結清該筆款項等語明確（見本院九
    十三年五月十八日準備程序筆錄），惟按當事人主張有利於己之事實者，就其事
    實有舉證之責任，民事訴訟法第二百七十七條前段定有明文，本件原告對前開債
    務之成立並不否認，僅主張已因清償而消滅，則依前開舉證責任分配之規定，自
    應由原告對所述清償之事實負舉證之責任，惟原告對此已自承並無法提出任何證
    據加以證明（見本院九十三年五月十八日準備程序筆錄），是在舉證不足之情形
    下，自無法採信其所言為真。準此，被告辯稱欲以原告積欠之十一萬五千八百一
    十元與應返還予原告之一百萬元相互抵銷一節，即屬可採。
六、綜上所述，本件原告將合計一百萬元之現金及支票交予被告之原因，應為消費借
    貸之法律關係，故其依民法第四百七十八條借款返還請求權請求被告返還該借款
    ，本屬有據，惟因原告尚積欠被告十一萬五千八百一十元，經被告行使抵銷權後
    ，原告得請求被告給付之金額在八十八萬四千一百九十元，及自起訴狀繕本送達
    翌日（即九十一年十二月十四日）起至清償日止，按年息百分之五計算之法定遲
    延利息之範圍內為正當，應予准許，逾此部分之請求為無理由，應予駁回。
七、兩造均陳明願供擔保，聲請宣告假執行或免為假執行，關於原告勝訴部分，經核
    均無不合，爰各酌定如主文所示之相當擔保金額，併予准許。至原告敗訴部分，
    其假執行之聲請，已失所附麗，應併予駁回。
八、本件既已認定原告得依借款返還請求權請求被告返還借款，兩造對於原告另主張
    票款給付請求權之攻擊防禦方法及舉證，於本判決結果均不生影響，自無庸逐一
    論列，附此敘明。
據上論結，本件原告之訴為一部有理由、一部無理由，依民事訴訟法第七十九條、第
三百九十條第二項、第三百九十二條第二項，判決如主文。
中　　　華　　　民　　　國　　九十三　　年　　　八　　　月　　三十一　　日
                              臺灣高雄地方法院民事第二庭
~B審判長法官　楊富強
~B法　　　官　楊國祥
~B法　　　官　黃宗揚
右為正本係照原本作成。
如不服本判決，應於送達後廿日內，向本院提出上訴狀並表明上訴理由，如於本
判決宣示後送達前提起上訴者，應於判決送達後十日內補提上訴理由書（須附繕本）。
中　　　華　　　民　　　國　　九十三　　年　　　八　　　月　　三十一　　日
~B法院書記官　陳孟瑩
